臺灣桃園地方法院民事判決　　　　　　　 100年度訴字第66號
原　　　告　中國信託商業銀行股份有限公司
法定代理人　辜松
訴訟代理人　鄒仲庠
被　　　告　黃惠怡
兼　訴　訟
代　理　人　李後義
上列當事人間事件，本院於民國100 年3 月2 日言詞辯論終結，
判決如下：
    主      文
確認被告間就如附表所示之不動產於民國九十五年十一月二十九
日所為之買賣關係不存在。
被告黃惠怡就前項不動產，經桃園縣大溪地政事務所於民國九十
五年十二月五日以溪電字第二六○一五○號收件，於民國九十五
年十二月七日所為之所有權移轉登記應予塗銷（回復登記為被告
李後義所有）。
訴訟費用由被告負擔。
    事實及理由
壹、程序部分：
    按「確認法律關係之訴，非原告有即受確認判決之法律上利
    益者，不得提起之；」，民事訴訟法第247 條第1 項前段定
    有明文。所謂即受確認判決之法律上利益，係指法律關係之
    存否不明確，原告主觀上認其在法律上之地位有不安之狀態
    存在，且此種不安之狀態，能以確認判決將之除去者而言（
    最高法院52年台上字第1240號判例參照）。本件原告先位主
    張被告間就如附表所示之不動產（下稱系爭不動產）之買賣
    關係係通謀虛偽意思表示而不存在乙節，為被告所否認，是
    兩造就被告間上開買賣關係存否既有爭執，致原告無法就系
    爭不動產實施強制執行而受償，其私法上地位有受侵害之危
    險，而此不安之狀態得以確認判決除去，揆諸上揭說明，應
    認原告有即受確認判決之法律上利益無誤。
貳、實體部分：
一、原告主張：
  (一)被告李後義於民國92年3 月間向原告申請信用卡使用，復於
    93年11月2 日向原告借款新台幣（下同）70萬元，嗣因未依
    約清償本息，經原告訴請臺灣臺北地方法院（下稱台北地院
    ）以96年度訴字第7993號判決被告李後義應給付原告本金74
    萬1,217 元及其利息暨違約金確定在案，經原告屢次向被告
    李後義催討未果。原告於99年12月間查詢，始知被告李後義
    於95年12月7 日將原屬其所有系爭不動產以買賣為原因移轉
    登記予其配偶即被告黃惠怡，而被告李後義名下已無其他財
    產足資清償其對原告所負之上開債務。又被告（二人）係配
    偶關係密切，況不動產買賣通常會一併塗銷原抵押權設定登
    記或為變更登記，惟系爭不動產上原以被告李後義設定予訴
    外人台灣中小企業銀行股份有限公司（下稱台灣中小企銀）
    之抵押權，迄今仍尚存續而未變更，顯違常情。且被告間就
    系爭不動產並無買賣之合意及價金之交付，故渠等就系爭不
    動產買賣顯係通謀虛偽意思表示而屬無效。原告為被告李後
    義之債權人，爰依民法第87條、第242 條及第113 條規定，
    先位部分：請求確認被告間前開買賣關係不存在，並代位被
    告李後義請求被告黃惠怡將系爭不動產之所有權移轉登記予
    以塗銷。如鈞院認被告間非屬通謀虛偽意思表示，亦因被告
    於行為時皆明知有損害於原告之債權，原告亦得依民法第24
    4 條第2 項、第4 項詐害行為之規定，備位部分：請求撤銷
    被告間就系爭不動產之買賣與所有權移轉行為，並回復登記
    為被告李後義所有。
  (二)爰先位聲明：確認被告就系爭不動產於95年11月29日之買賣
    關係不存在；被告黃惠怡應將系爭不動產於95年12月7 日以
    買賣為原因向桃園縣大溪地政事務所（下稱大溪地政事務所
    ）以95年溪電字第260150號收件字號所辦理之所有權移轉登
    記予以塗銷。備位聲明：被告就系爭不動產於95年11月29日
    之買賣行為，及於95年12月7 日所有權移轉登記行為應予撤
    銷；被告黃惠怡應將系爭不動產於95年12月7 日以買賣為原
    因向大溪地政事務所以95年溪電字第260150號收件字號所辦
    理之所有權移轉登記予以塗銷。
二、被告則以：因當時被告李後義與被告黃怡惠之父親有債務關
    係，被告黃惠怡之父親要求被告李後義將系爭不動產登記予
    被告黃惠怡，以抵償渠等2 人間之債務等語置辯。並答辯聲
    明：原告之訴駁回。
三、本件不爭執事項：
  (一)被告李後義於92年3 月間向原告申請信用卡使用，復於93年
    11月2 日向原告借款70萬元，嗣因未依約清償，經原告訴請
    臺北地方法院判決被告李後義給付上開欠款及其利息暨違約
    金確定在案，有該判決及其確定證明書、信用卡申請書等影
    本可稽（見本院卷第13頁至14頁、第65頁）
  (二)被告李後義於95年12月7 日將系爭不動產以「買賣」為原因
    辦竣所有權移轉登記予於被告黃惠怡，有系爭不動產土地及
    建物登記謄本、異動索引、大溪地政事務所100 年2 月9 日
    溪地登字第1000000413號函及移轉登記相關附件在卷可佐（
    分別見本院卷第9 頁至12頁、第40頁至51頁）。
  (三)被告李後義將系爭不動產移轉登記予被告黃惠怡後，其名下
    別無其他財產，有其財產所得調件明細表可參（見本院卷第
    30頁至35頁）。
四、本院之判斷：
    本件首應審究者在於：(一)被告間就系爭不動產之買賣是否係
    通謀虛偽意思表示而屬無效？次應審究者在於：(二)被告李後
    義將系爭不動產以買賣為原因移轉登記予被告黃惠怡是否害
    及原告債權而構成詐害債權行為，原告請求撤銷，應否准許
    ？茲分述如下：
  (一)按「表意人與相對人通謀而為虛偽意思表示者，其意思表示
    無效。」，民法第87條第1 項前段定有明文。第三人主張表
    意人與相對人通謀而為虛偽意思表示者，該第三人應負舉證
    之責（最高法院48年台上字第29號判例參照）。本件原告主
    張被告間就系爭不動產之買賣係通謀虛偽意思表示一節，既
    經被告否認，則原告對於上述事實自應負舉證之責。
  (二)又買賣價金為買賣契約成立必要之點，自應約定明確，且依
    一般通常情形，在簽訂賣賣契約、移轉所有權時，應一併塗
    銷原抵押權設定登記或為變更登記，惟系爭不動產在移轉登
    記予被告黃惠怡之後，其上原已由被告李後義設定予台灣中
    小企銀之抵押權仍未塗銷且無債務人之變更，有系爭不動產
    之土地及建物登記第二類謄本影本可稽（見本院卷第9 頁至
    10頁），此與一般買賣交易常情並非相符。再者，有關系爭
    不動產之買賣價金為何，被告雖抗辯稱：被告李後義將系爭
    不動產買賣移轉登記予被告黃惠怡，係因抵償積欠被告黃惠
    怡之父親之債務等語，惟此為原告所否認，而被告亦未舉證
    以實其說，被告此部分所辯顯難採信，難謂被告間有何買賣
    系爭不動產之真意。是被告間就系爭不動產之買賣與一般交
    易常情相違，原告主張：被告間就系爭不動產之買賣係通謀
    虛偽意思表示一節，核屬有據，堪予採信。
  (三)如前所述，被告間就系爭不動產之買賣係屬通謀虛偽意思表
    示，依民法第87條第1 項前段規定當然無效。又按「無效法
    律行為之當事人，於行為當時知其無效，或可得而知者，應
    負回復原狀或損害賠償之責任。」，「債務人怠於行使其權
    利時，債權人因保全債權，得以自己之名義，行使其權利。
    」，同法第113 條、第242 條前段亦有明文。被告間系爭不
    動產之買賣既屬無效，則被告黃惠怡本自負有塗銷系爭不動
    產轉登記之義務，被告李後義並得請求被告黃惠怡塗銷該所
    有權移轉登記，惟按諸前情，被告李後義應無可能自行請求
    被告黃惠怡塗銷所有權移轉登記。據此，本件原告為被告李
    後義之債權人，而被告李後義怠於行使其權利，是原告主張
    依上開規定，代位被告李後義請求被告黃惠怡塗銷系爭不動
    產所有權移轉登記，以回復為被告李後義名義之原狀，尚無
    不合，應予准許。
五、綜上所述，原告先位聲明請求確認被告間就系爭不動產之買
    賣關係不存在，被告黃惠怡應將系爭不動產於95年12月7 日
    以買賣為原因所為之所有權移轉登記予以塗銷（回復登記為
    被告李後義所有），均為有理由，應予准許。至原告所提備
    位之訴，因其先位之訴已獲勝訴判決，自無庸另予論述，附
    此敘明。
六、本件事證已臻明確，兩造間其餘攻擊防禦方法及舉證，核與
    本判決結果不生影響，爰不一一予以論述，附此敘明。
七、據上論結，本件原告之訴為有理由，依民事訴訟法第78條、
    第85條第1 項，判決如主文。
中    華    民    國    100   年    3     月    29    日
                    民事第二庭    法  官    張金柱
附表
┌───────┬─────────┬─────────┬───────┐
│收件文號      │土地地號及權利範圍│房屋建號及權利範圍│說明          │
├───────┼─────────┼─────────┼───────┤
│桃園縣大溪地政│桃園縣大溪鎮○○段│建物門牌：桃園縣大│1.原所有權人：│
│事務所收件字號│795 地號，面積77.3│溪鎮○○○街33號（│  被告李後義。│
│95年12月5 日溪│5 平方公尺。      │建號：2386）      │2.現登記所有權│
│電字第260150號├─────────┼─────────┤  人：被告黃惠│
│              │權利範圍：全部。  │權利範圍：全部    │  怡。        │
└───────┴─────────┴─────────┴───────┘
如不服本判決，應於送達後20日內，向本院提出上訴狀，並按對
造人數提出繕本。如委任律師提起上訴，應一併繳交上訴審裁判
費。
以上正本係照原本作成。
中    華    民    國   100    年    3     月    30    日
                                  書記官  葉靜瑜